【裁判字號】    99,上訴,2147
【裁判日期】    990820
【裁判案由】    毒品危害防制條例
【裁判全文】
臺灣高等法院刑事判決                99年度上訴字第2147號
上  訴  人
即  被  告  甲○○
上列上訴人因毒品危害防制條例案件，不服臺灣板橋地方法院98
年度訴字第4391號，中華民國99年5月12日第一審判決（起訴案
號：臺灣板橋地方法院檢察署98年度毒偵字第6689號），提起上
訴，本院判決如下：
    主  文
原判決撤銷。
甲○○無罪。
    理  由
一、公訴意旨略謂：被告甲○○基於施用第一級毒品海洛因之犯
    意，於98年8月10日12時49分許向前回溯26小時內之某時（
    應扣除警力拘束期間），在不詳處所，以不詳方法，施用第
    一級毒品海洛因1次。嗣於同日12時33分許，在臺北縣新莊
    市○○街128號前因另案通緝為警緝獲，經甲○○同意採集
    其尿液檢體送驗後，呈嗎啡陽性反應，因認被告涉犯有毒品
    危害防制條例第10條第1項之施用第一級毒品罪嫌。
二、按犯罪事實應依證據認定之，無證據不得認定犯罪事實；不
    能證明被告犯罪者，應諭知無罪之判決，刑事訴訟法第 154
    條第2 項、第301 條第1 項分別定有明文。次按認定不利於
    被告之事實，須依積極證據，苟積極證據不足為不利於被告
    事實之認定時，即應為有利於被告之認定，更不必有何有利
    之證據，縱令被告否認犯罪事實所持之辯解不能成立，仍非
    有積極證據足以證明其犯罪行為者，不能遽為有罪之認定（
    最高法院30年上字第816 號、第1831號判例意旨參照）。又
    認定犯罪事實所憑之證據，雖不以直接證據為限，間接證據
    亦包括在內；然無論直接或間接證據，其為訴訟上之證明，
    須於通常一般之人均不致有所懷疑，而得確信其為真實之程
    度者，始得據為有罪之認定，倘其證明尚未達到此一程度，
    而有合理之懷疑存在，致使無從形成有罪之確信，本諸罪疑
    惟輕之原則，即應為無罪之判決（最高法院76年臺上字第49
    86號判例意旨參照）。
三、公訴人認被告涉有上開犯行，係以臺灣檢驗科技股份有限公
    司濫用藥物檢驗報告單所載被告尿液呈嗎啡陽性反應，及法
    務部調查局99年3月10日函文內所載「依Chang等人的研究（
    Journal of Analytical Toxicology，Vol.24，pp.442-44
    7，2000），尿液中總嗎啡的濃度會隨尿液保存溫度的高低
    、尿液中酸鹼值變化及保存時間之長短而受影響。一般而言
    ，尿液中總嗎啡的濃度會隨保存時間延長而逐漸衰減，若
    -20℃保存，總嗎啡的濃度衰減程度較小，35℃保存則減少
    較劇；另於一定保存溫度及時間下，尿液初始酸鹼值愈大，
    則總嗎啡濃度衰減愈多。來函附件台灣檢驗科技股份有限公
    司98.8.25濫用藥物檢驗報告之結果（嗎啡：427n g/ml，為
    嗎啡陽性反應）與本局99.2.9調科壹字第09900063 250號鑑
    定書之檢驗結果（嗎啡：未檢出，為嗎啡陰性反應）不同，
    尿液二次送驗時間前後相距5個月，總嗎啡濃度的衰減應係
    保存時間增加所致。」為論據。
四、訊據被告堅決否認有上開施用第一級毒品犯行，辯稱：伊查
    獲當天9點多有去醫院喝美沙冬，從醫院出來要去市場買菜
    時，就被警察抓到，接著就製作筆錄、喝水、採尿，伊不曉
    得尿液為何會有嗎啡反應，伊已在醫院喝美沙冬喝了一年，
    自97年開始喝，到98年這次才被抓，中間都沒有被查獲，伊
    在醫院的尿液檢查都沒有嗎啡陽性反應，若伊真的有用海洛
    因，伊就會承認等語。
五、經查：
（一）被告於97年8月26日起於行政院衛生署台北醫院接受美沙
      東替代療行為，至98年8月10日本次被查獲止，時間長達1
      年，期間98年1至3月連續3個月驗尿皆為陰性，而未再驗
      尿，且被告於本次採尿即98年8月10日前之98年5月、6月
      、7月、8月每日皆有至行政院衛生署台北醫院服用美沙東
      藥物，此有行政院衛生署台北醫院98年10月23日函所附之
      被告美沙酮戒毒治療之病歷相關資料附於偵查卷第24頁至
      第37頁可稽，則被告辯稱伊已在醫院喝美沙冬喝了一年，
      自97年開始喝，到98年這次才被抓，中間都沒有被查獲，
      伊在醫院的尿液檢查都沒有嗎啡陽性反應一節應可採信。
（二）被告於於98年8月10日12時49分許，經警採集其尿液檢體
      ，送請臺灣檢驗科技股份有限公司以EIA酵素免疫分析法
      為初步檢驗，再以GC/MS氣相層析質譜儀法確認檢驗，均
      呈嗎啡陽性反應，固有該公司98年8月25日出具之濫用藥
      物檢驗報告1份附卷可稽。惟因被告辯稱並未施用毒品海
      洛因，經原審將被告在查獲當日經警採集之尿液檢體與原
      審於99年1月15日準備程序期日對其所採集之唾液棉棒檢
      體，送請法務部調查局鑑定是否屬同一人所有，及該尿液
      有無毒品反應，經法務部調查局以人類粒線體DNA序列分
      析法鑑定結果，認經比對上開尿液及口腔棉棒，其檢出之
      粒線體DNA序列均相同，研判上述檢體很有可能（機率99.
      7%以上）來自同一人或同一母系血緣關係者所有，有該局
      99年2月24日調科肆字第09900066490號鑑定書1紙在卷可
      查，是堪認上開為警採集送驗之尿液確屬被告所有無訛，
      惟該尿液經法務部調查局鑑驗則呈嗎啡陰性反應（其他毒
      品類亦呈陰性反應），此有法務部調查局99年2月9日調科
      壹字第09900063250號鑑定書1紙附於原審卷第43頁可稽。
      雖法務部調查局函覆原審稱「依Chang等人的研究（Journ
      al of Analytical Toxicology，Vol.24 ，pp.442-447，
      2000），尿液中總嗎啡的濃度會隨尿液保存溫度的高低、
      尿液中酸鹼值變化及保存時間之長短而受影響。一般而言
      ，尿液中總嗎啡的濃度會隨保存時間延長而逐漸衰減，若
      -20℃保存，總嗎啡的濃度衰減程度較小，35℃保存則減
      少較劇；另於一定保存溫度及時間下，尿液初始酸鹼值愈
      大，則總嗎啡濃度衰減愈多。來函附件台灣檢驗科技股份
      有限公司98.8.25濫用藥物檢驗報告之結果（嗎啡：427n
      g/ml，為嗎啡陽性反應）與本局99.2.9調科壹字第099000
      63250號鑑定書之檢驗結果（嗎啡：未檢出，為嗎啡陰性
      反應）不同，尿液二次送驗時間前後相距5個月，總嗎啡
      濃度的衰減應係保存時間增加所致。」，該函以依學者研
      究，尿液中總嗎啡的濃度會隨尿液保存溫度的高低、尿液
      中酸鹼值變化及保存時間之長短而受影響，尿液中總嗎啡
      的濃度會隨保存時間延長而逐漸衰減，惟依上開學者之見
      解，尿液中嗎啡之濃度或會隨時間經過及保存方式而逐漸
      衰減，但僅經過5個月時間，應不致衰減為未檢出嗎啡濃
      度，且此為學者研究之見解，並非科學之絕對性，與現今
      其他於審判上公認可得接受之科學鑑識相較，尚難藉以獲
      得待證事實之確信。再本院於審判職務上亦曾有因被告抗
      辯尿液檢驗有問題，再送法務部調查局複驗，其複驗結果
      亦呈毒品陽性反應，並未發生變成陰性反應之結果。
六、綜上，本件尿液既經法務部調查局複驗為「嗎啡：未檢出，
    為嗎啡陰性反應」，且本院依公訴人引列之上開證據，均不
    足使本院形成被告有本案施用第一級毒品海洛因犯行之確信
    ，此外，復查無其他積極事證可佐，犯罪即屬不能證明，原
    審為被告有罪之認定，即有未洽，被告上訴指摘原判決不當
    ，核為有理由，自應由本院將原判決撤銷改判，為被告無罪
    之諭知。
據上論斷，應依刑事訴訟法第369條第1項前段、第364條、第301
條第1項前段，判決如主文。
本案經檢察官黃柏齡到庭執行職務。
中    華    民    國    99    年    8     月    20    日
            刑事第十五庭  審判長法  官  吳昭瑩
                                法  官  吳炳桂
                                法  官  賴邦元
以上正本證明與原本無異。
如不服本判決，應於收受送達後10日內向本院提出上訴書狀，其
未敘述上訴之理由者並得於提起上訴後10日內向本院補提理由書
（均須按他造當事人之人數附繕本）「切勿逕送上級法院」。
                                書記官  鄭信昱
中    華    民    國    99    年    8    月     20    日

司法院資訊處製作；財團法人民間司法改革基金會備份。
